【裁判字號】    95,訴,593
【裁判日期】    951220
【裁判案由】    偽造有價證券
【裁判全文】
臺灣嘉義地方法院刑事判決               95年度訴字第593號
公  訴  人  臺灣嘉義地方法院檢察署檢察官
被      告  甲○○
被      告  乙○○
共     同
指定辯護人          本院公設辯護人丁○○
上列被告因偽造有價證券案件，經檢察官提起公訴（95年度偵
字第2639號），本院判決如下：
    主  文
甲○○、乙○○共同連續犯偽造有價證券罪，各處有期徒刑壹年
拾月。均緩刑肆年。偽造如附表所示本票部分，沒收。
    犯罪事實
一、甲○○與乙○○為夫妻，因經營火鍋店需款孔急，竟共同基
    於意圖供行使之用，而偽造本票有價證券之概括犯意聯絡，
    在未徵得甲○○之父何來主（於民國九十五年一月二十七日
    死亡）授權或同意，先由乙○○於九十三年八月六日至嘉義
    市○○路六九二號「元利當舖」，向當舖員工于易村借款新
    臺幣（下同）五萬元，並當場在附表編號一所示之本票書立
    金額、地址、發票人身分證號碼及日期，並在發票人欄偽造
    何來主簽名一枚、指紋一枚及在金額欄處按捺指紋一枚，而
    偽造完成表彰係由何來主簽發並負擔該紙本票所示五萬元票
    據債務意旨之有價證券本票一紙，並隨即持交于易村作以換
    取現款而行使該紙偽造之本票。續由甲○○於同年八月十日
    ，亦至上揭當舖，向于易村借款九萬元，並在附表編號二所
    示之本票書立金額、住址、發票人身分證字號、日期，並在
    發票人欄位偽造何來主之簽名及指紋各一枚，金額及住址欄
    處各按捺指紋一枚後，另在發票人欄何來主簽名下方書立「
    甲○○代」，而偽造完成表彰係由何來主簽發，甲○○代理
    ，負擔該紙本票所示九萬元票據債務意旨之有價證券本票一
    紙，並持交于易村以換取現金而行使。嗣因于易村將上開對
    甲○○、乙○○之債權讓予另名當舖員工丙○○，屆期未獲
    清償，經丙○○向不知情之何來主求償時，始悉上情。
二、案經丙○○訴由臺灣嘉義地方法院檢察署檢察官偵查起訴。
    理  由
壹、程序事項
    按現行刑事訴訟法為保障被告之反對詰問權，排除具有虛偽
    危險性之傳聞證據，以求實體真實之發見，於該法第一百五
    十九條第一項明定被告以外之人於審判外之言詞或書面陳述
    ，除法律有規定者外，不得作為證據。又被告以外之人於審
    判外之陳述，雖不符同法第一百五十九條之一至一百五十九
    條之四，而經當事人於審判程序同意作為證據，法院審酌該
    言詞陳述或書面陳述作成時之情況，認為適當者，亦得為證
    據；當事人、代理人或辯護人於法院調查證據時，知有第一
    百五十九條第一項不得為證據之情形，而未於言詞辯論終結
    前聲明異議者，視為有前項之同意，刑事訴訟法第一百五十
    九條之五亦有明文。本件證人丙○○、于易村於偵查中檢察
    事務官詢問及相關書證，檢察官、被告及辯護人並無爭執，
    且迄於言詞辯論終結前，均未主張有不得為證據之情形，是
    應認已同意作為證據，且經本院審酌後，認無不適當之情形
    ，應認均有證據能力，合先敘明。
貳、實體事項
一、上揭犯罪事實，業據被告甲○○、乙○○於偵查、本院準備
    程序及審理時坦承不諱，核與證人丙○○、于易村證述相符
    ，復有款項借用證、乙○○動用借款明細、乙○○於偵查中
    當庭書寫「何來主」之筆跡、何來主之和解書、何來主於確
    認本票債權不存在之訴之起訴狀、追加起訴狀、補充起訴理
    由狀、本院九十四年度嘉簡字第六四０號民事判決等件附卷
    可稽（參見九十四年度交查字第九三五號卷，下稱交查卷，
    第十五、三十四、四十一至四十五、七十一、九十五至九十
    七頁；九十五年度偵字第二六三九號偵查卷，下稱偵卷，第
    八至十頁），並有偽造之本票二紙影本存卷為憑（參見交查
    卷第八頁）。至於被告甲○○另以於九十三年八月十日向于
    易村借款之九萬元，係先前借款利息加上乙○○未返還之借
    款五萬元而簽下九萬元之本票等語置辯。經查，本院職權傳
    喚丙○○到庭證述：八月六日給付五萬元，乙○○交付本票
    一紙及暫收據影本（即交查卷第九十六頁），收據影本係于
    易村書寫，下方代簽何來主支票一張係乙○○書立，再於八
    月十日借九萬元，因前有一張五萬七千元支票未兌現，甲○○表示要抽回去，八月十日借九萬元，即包括抽回來之五萬
    七千元外，再給付三萬三千元現金等語（參見本卷第四十九
    頁），而依其所述之乙○○暫收據影本記載，乙○○既係於
    八月六日借款，卻書立八月十日借款九萬元之事，本件被告
    所執辯解，即非無據，然刑法所謂偽造有價證券，屬侵害社
    會法益之罪，乃指無權制作有價證券之人，假冒他人名義，
    或逾越有制作權人之授權範圍，而制作外觀上具有價證券形
    式之虛偽證券之行為而言，亦係為保障票據無因性之流通本
    質，本案有關偽造何來主名義簽發本票一節，被告均已坦承
    在案，至於其簽發票據之原因關係究竟為何或丙○○、于易
    村等人有無涉及其他不法情事，並非本案起訴範圍，與本案
    無涉。又本件係甲○○先於九十三年七月五日向「元利當舖
    」于易村借款十一萬五千元，並交付何來主名義簽發同額之
    本票一紙及何來主提供所有之土地設定抵押擔保，亦有上開
    支票及土地抵押權設定相關資料附卷為證（參見交查卷第八
    、八十二至八十七頁），嗣後被告二人再為借款，即持附表
    所示何來主名義簽發之本票向于易村交付以行使，並未使于
    易村陷於錯誤而交付借款，即無詐欺之可言，又設定土地抵
    押權登記時，被告交付何來主之印鑑章予于易村，亦據證人
    丙○○於本院審理時證稱無誤，另證述：印鑑章會放幾天，
    在八月四日辦理設定登記，隔兩、三天還被告等語，又稱應
    係八月六日甲○○至店裡拿回去，但忘記甲○○係在乙○○
    借款前或後至店裡等語（參見本院卷第五十八、五十九頁）
    ，然衡情乙○○於八月六日即到該當舖借款，證人對於為何
    不將印鑑章直接交付乙○○一事，竟答以不知情，而被告均
    辯稱並未持何來主之印章蓋印，是由上開證人之證述，尚無
    法證明何來主之印鑑章已返還被告，而本票上之印章為被告
    所蓋印，即無從為不利於被告之認定，皆併予敘明。綜上，
    本案事證明確，被告二人犯行，堪以認定。
二、新舊法比較說明
(一)刑法第二條第一項部分
    被告行為後，刑法於九十四年一月七日修正，同年二月二日
    公布，業於九十五年七月一日施行。按行為後法律有變更者
    ，適用行為時之法律。但行為後之法律有利於行為人者，適
    用最有利於行為人之法律，修正後之刑法第二條第一項定有
    明文。該條之規定係規範行為後法律變更所生新舊法律比較
    適用之準據法，雖亦經修正，但因屬適用法律之準據法，本
    身尚無比較新舊法之問題，應一律適用裁判時之修正後刑法
    第二條之規定，決定適用之刑罰法律（最高法院九十五年五
    月二十三日刑事庭第八次會議決議可資參照）。
(二)關於罰金刑及貨幣單位由銀元修正為新臺幣之法律適用
    被告行為後，刑法第三十三條第五款關於「罰金：一元以上
    」之規定，修正為「罰金：新臺幣一千元以上，以百元計算
    之」，刑法法定本刑中列有罰金刑者，其法定最低度罰金刑
    因之提高，涉及科刑規範變更，自有新舊法比較必要，比較
    結果，以舊法有利於行為人，應適用舊法第三十三條第五款
    規定，定其罰金部分之法定刑。又九十五年七月一日修正公
    布施行之刑法施行法第一條之一亦有增訂。經查，刑法第二
    百零一條第一項自七十二年六月二十六日（即罰金罰鍰提高
    標準條例修正公布日）迄今未修正，其罰金之法定刑為「三
    千元」（貨幣單位為「銀元」），再依罰金罰鍰提高標準條
    例第一條前段規定罰金刑提高十倍、現行法規所定貨幣單位
    折算新臺幣條例規定折算為「新臺幣九萬元」；又於刑法施
    行法第一條之一施行日（即九十五年七月一日）後，刑法分
    則所定罰金之貨幣單位改為「新臺幣」，就其所定數額提高
    三十倍，亦為「新臺幣九萬元」，是刑法施行法第一條之一
    施行後，罰金刑貨幣單位雖有「新臺幣」之更易，惟適用結
    果之罰金額度則無二致，就罰金法定刑提高之「刑罰權規範
    內容」並無利或不利之變更，自不生新舊法之比較問題，惟
    應適用具特別法性質之刑法施行法第一條之一規定。
(三)連續犯部分
    刑法第五十六條規定：「連續數行為而犯同一之罪名者，以
    一罪論，但得加重其刑至二分之一」，業經修正刪除，此雖
    非犯罪構成要件之變更，然顯已影響行為人刑罰之法律效果
    ，自屬法律變更，而應比較修正前、後之規定。亦即被告基
    於概括犯意所為之數行為，自九十五年七月一日起已不再成
    立連續犯，而應依具體行為之性質論罪。查本件被告所為二
    次偽造有價證券之犯罪行為均發生於新法施行之前，且其所
    為之各次犯行時間、地點、對象，各均獨立，惟其時間緊接
    ，所犯係構成要件相同之罪名，主觀上顯係基於概括之犯意
    ，依修正前第五十六條之規定，得成立連續犯。至於修正後
    既將連續犯之規定刪除，而被告前開數行為，並無接續犯或
    包括一罪、想像競合犯之情形，其先後多次犯行，各獨立成
    罪，應分論併罰。比較修正前、後規定，自以修正前之規定
    ，較有利於被告。
(四)共同正犯、刑法第五十九條及緩刑部分
    修正後刑法第二十八條規定：「二人以上共同實行犯罪之行
    為者，皆為正犯」，將舊法之「實施」修正為「實行」，僅
    係科刑之限制，為法理明文化，非屬法律之變更；又被告行
    為後，刑法第五十九條雖經修正，然此為法院就刑之裁量及
    酌減審認標準見解予以明文化，究其實質內容並無變更；另
    犯罪在新法施行前，新法施行後，緩刑之宣告，應適用新法
    第七十四條之規定，為前述最高法院會議決議所揭示，皆無
    新法或舊法較有利之問題，亦無新舊法比較之必要，皆附此
    敘明。
(五)綜上法律修正前、後之比較，揆諸前揭說明及修正後刑法第
    二條第一項之「從舊從輕」原則，本件以適用修正前之相關
    刑罰法律，對被告較為有利。
三、論罪科刑部分
(一)按本票可以流通市面，為有價證券，最高法院著有三十一年
    上字第四○九號判例可資參照。核被告所為，均係犯刑法第
    二百零一條第一項之偽造有價證券罪，其在如附表所示之本
    票上分別偽造「何來主」之署押各一枚，係偽造本票之部分
    行為吸收於偽造行為之內，又偽造有價證券復持以行使，行
    使之輕度行為應為偽造之高度行為所吸收，不另論罪。另按
    刑法所規範之共同正犯，係二人以上共同實施犯罪行為者，
    主觀要件上必須有共同犯罪之意思，但意思聯絡不以在實施
    行為前已存在為必要，事前雖無意思聯絡，而於犯罪實行之
    中或已實行一部之後始發生共同實行之意思者，仍不失為意
    思之聯絡，而客觀要件必須有共同實行行為，亦即必須分擔
    犯罪構成要件之行為。本件被告乙○○迭次供稱：單獨借一
    次五萬元，事前甲○○不知情，係借後才告知甲○○等語，
    甲○○亦供述：乙○○係簽發五萬元本票後才告知，至於伊
    簽發之九萬元本票亦係事後才告知乙○○等語（參見偵卷第
    十八頁、本院卷第六十七、六十八頁），然其既起因於甲○○先於九十三年七月五日向「元利當舖」于易村借款十一萬
    五千元，並交付何來主名義簽發同額之本票一紙及何來主提
    供所有之土地設定抵押擔保，嗣後再陸續為借款，顯見被告
    二人對於偽造何來主簽發之本票，主觀上堪認有意思聯絡，
    客觀上亦各有偽造之行為分擔，為共同正犯無疑。至於被告
    所為二次偽造有價證券之犯行，時間緊接，所犯係構成要件
    相同之罪名，主觀上顯係基於概括之犯意為之，為連續犯，
    依修正前第五十六條之規定，加重其刑。公訴意旨漏未論及
    ，應予更正。末票據係文義證券，在票據簽名者，依票上所
    載文義負責，票據法第十條第一項規定﹕「無代理權而以代
    理人名義簽名於票據者，應自負票據上之責任」，即本此意
    旨而規範，本件附表編號二之本票，被告甲○○既在偽造之
    何來主簽名下方書立「甲○○代」，而未經何來主授權，業
    據其坦承在案，其係無權代理甚明，揆諸上揭說明，基於票
    據文義性，應自負票據之發票人責任無訛，即此部分之票據
    ，應為有效，附此敘明。
(二)被告二人係因經營生意需款周轉，未經何來主同意簽發本票
    ，造成何來主應訴之困擾，惟何來主於生前已表示原諒被告
    二人，並有與甲○○、乙○○間之和解書一份附卷可參，且
    被告二人偽造上開有價證券之目的係作為擔保借款之用，金
    額各為五萬元及九萬元，危害社會金融秩序之情節尚非嚴重
    ，又被告家中尚有母親、智障弟弟及三位小孩賴其扶養，本
    院綜合上情，認被告二人之犯罪情狀在客觀上顯然足以引起
    一般同情，顯可憫恕，縱論處被告刑法第二百零一條第一項
    所定之最低刑度有期徒刑三年，猶嫌過重，確有法重情輕之
    失衡情狀，爰依刑法第五十九條規定，酌量減輕其刑，並依
    刑法第七十一條第一項，先加後減。爰審酌被告二人別無其
    他犯罪紀錄，有卷附臺灣高等法院被告前案紀錄表二紙可參
    ，其高中肄業及國小畢業之智識程度、本案犯罪動機、目的
    單純，手段平和，偽造署押之對象係其父親何來主暨犯後均
    坦認罪行及取得何來主之諒解等一切情狀，各量處如主文所
    示之刑。另被告二人前均未曾因故意犯罪受有期徒刑以上刑
    之宣告，有上開前案紀錄表可佐，本案係因一時情急，思慮
    未臻周詳，觸犯刑責，事後亦坦承犯行，復已得何來主之原
    諒，被告二人經此偵審程序及刑之宣告，當知所警惕而無再
    犯之虞，本院綜合各情，認所宣告之刑以暫不執行為適當，
    爰各予宣告緩刑四年，以啟自新。
(三)沒收部分
    按偽造之有價證券，不論屬於犯人與否，沒收之，刑法第二
    百零五條定有明，又沒收為從刑之一種，與主刑有從屬關係
    ，應依主刑部分適用之法律而從屬適用，無獨立比較之問題
    。至於票據之偽造或票據上簽名之偽造，不影響於真正簽名
    之效力，此觀票據法第十五條規定自明。本件附表編號二被
    告甲○○代理何來主簽發之本票，因屬無權代理，被告應自
    負票據責任，即其簽名應為真正，是其為發票人部分則仍屬
    有效之票據，僅何來主為發票人部分係屬偽造，即不在依法
    應沒收之列（最高法院八十四年台上字第一五五０號判例意
    旨可資參照），是本案偽造之附表編號一本票一紙及編號二
    何來主為發票人部分，雖未扣案，然不能證明業已滅失，應
    依上揭規定，宣告沒收。
據上論斷，應依刑事訴訟法第二百九十九條第一項前段，刑法第
二條第一項前段、第二十八條、（修正前）第五十六條、第二百
零一條第一項、第五十九條、第七十四條第一項第一款、第二百
零五條，刑法施行法第一條之一第一項、第二項前段，判決如主
文。
本案經檢察官曹哲寧到庭執行職務
中    華    民    國    95    年    12    月    20    日
                  刑事第二庭審判長法  官  沈福財
                                  法  官  盧鳳田
                                  法  官  林青怡
上列正本證明與原本無異。
如不服本判決，應於判決送達後10日內向本院提出上訴狀（應附
繕本）。告訴人或被害人如對於本判決不服者，應具備理由請求
檢察官上訴，其上訴期間之計算係以檢察官收受判決正本之日期
為準。
中    華    民    國    95    年    12    月    20    日
                                  書記官  李佳惠
附錄法條：
刑法第201條（有價證券之偽造變造與行使罪）
意圖供行使之用，而偽造、變造公債票、公司股票或其他有價證
券者，處3年以上10年以下有期徒刑，得併科3,000元以下罰金。
行使偽、變造之公債票、公司股票或其他有價證券，或意圖供行
使之用，而收集或交付於人者，處1年以上7年以下有期徒刑，得
併科3,000元以下罰金。
附表：應沒收編號一本票一紙及編號二本票何來主為發票人部分
┌──┬────┬──────┬──────┬───────┐
│編號│票據號碼│發票人      │ 金額及發票 │應沒收部分    │
│    │        │            │ 日期       │              │
├──┼────┼──────┼──────┼───────┤
│ 一 │TH442352│何來主      │  5萬元     │該紙本票      │
│    │        │            │93年8月6日  │              │
├──┼────┼──────┼──────┼───────┤
│ 二 │TH442351│何來主      │  9萬元     │何來主為發票人│
│    │        │（甲○○代）│93年8月10日 │部分          │
└──┴────┴──────┴──────┴───────┘


司法院資訊處製作；財團法人民間司法改革基金會備份。
